台灣台中地方法院民事判決　九十二年度簡上字第四五二號
　　上　訴　人　甲○○
　　被　上訴人　乙○○
右當事人間請求損害賠償事件，上訴人對於中華民國九十二年十月一日本院台中簡易
庭九十二年度中簡字第六五八號第一審判決提起上訴，本院判決如左：
　　主　文
上訴駁回。
第二審訴訟費用由上訴人負擔。
　　事　實
甲、上訴人方面：
　一、聲明：求為判決：
　　(一)原判決關於上訴人敗訴部分廢棄。
　　(二)前項廢棄部分，被上訴人在第一審之訴及假執行之聲請均駁回。
　　(三)第一、二審訴訟費用由被上訴人負擔。
　二、陳述：除與原判決記載相同者，茲引用之外，補稱：
    (一)本件刑事判決認定甲○○授意製作之「委員職務異動公告」第三項及第五項「
      暗喻」乙○○破壞社區之團結、和諧，妨害社務推行，足以毀損乙○○之名譽
      云云。然查財務委員林香蓮三次未出席會議喪失委員資格，乙○○於九十年七
      月份召集之管理委員會例會時並未對林香蓮資格為之爭執，亦未向主任委員報
      告，其拒不用印，欠缺正當理由，致延誤財務收支報表之公告及拖欠廠商款項
      。委員職務異動公告第三項：「上開延誤財務收支報表公告及拖欠配合廠商應
      付款原因，經查係原監察委員乙○○先生藉詞有委員三次未參加委員會會議，
      迄未作處置為由，拒不用印所致。」及第五項：「緣監察委員乙○○所為，已
      嚴重影響社務推行及運作，當予撤換，改任機電委員；其監察委員遺缺，請由
      原機電委員呂錫昌先生接任。」上開公告用字譴詞尚屬妥適，要難認有何「具
      體指摘」、「足以毀損」乙○○名譽之事證。
　　(二)於九十年七月份管理委員會例會上，雖未作成「馬上撤換乙○○」之決議，但
      確實有達成「假如乙○○拒不用印，當予撤換」之決議共識。
　　(三)上訴人於九十年八月間接獲總幹事林建德向其報告監察委員乙○○藉詞財務委
      員林香蓮資格不合法拒不於財務收支報表等資料上用印，致無法領取公共基金
      ，拖欠廠商應付款項，然「監委用印」與「財委資格」係二回事，且林香蓮資
      格問題並未於九十年七月份管委會會議時提出討論，遂於委員職務異動公告第
      六項載明：「前述有委員未依規定出席會議事，訂於九月份管委會會議時，研
      議適當處理。」上訴人本於主任委員身分，依據七月份管委會之共識，為免社
      區八、九月份財務運作陷於癱瘓，旋一一打電話徵詢其他出席委員呂錫昌、陳
      志成、林水泉、蘇志偉之意見，經委員一致同意「由呂錫昌擔任監察委員，乙
      ○○改任機電委員」，始由總幹事林建德擬具系爭職務異動公告，經上訴人認
      可後，予以張貼。故上訴人有相當理由確信乙○○不適任，並經出席委員全體
      事前授意，事後同意予以撤換，始據以張貼公告，自難以誹謗之刑責相繩，當
      無損害賠償問題。
    (四)上訴人擔任社區主任委員，基於社區公眾利益，有公開歷次管理委員會會議內
      容與人事異動之必要，故系爭「委員職務異動公告」係表達及評論與社區公益
      有關之事項，非以毀損被上訴人名譽為唯一目的，自屬善意發表可受公評言論
      之範疇，自難遽以誹謗罪相繩，被上訴人自無損害賠償請求權。
　三、證據：除援用第一審所提證據外，補提八十九年七月十四日管委會會議記錄影
　　　本為證。
乙、被上訴人方面：
　　被上訴人未於言詞辯論期日到場，亦未提出書狀作何聲明或陳述。
　　理　由
一、本件被上訴人未於言詞辯論期日到場，核無民事訴訟法第三百八十六條所列各款
　　情形，准依上訴人聲請，由其一造辯論而為判決。
二、本件被上訴人起訴主張：上訴人與被上訴人均係台中市○○○路「五權天下」大
    樓之社區住戶，並分別擔任第五屆社區管理委員會之主任委員、監察委員，惟上
    訴人明知被上訴人擔任社區管理委員會之監察委員，職司監督管理社區管理委員
    會事務之執行及財務收支紀錄，而社區管理委員會之財務收支報表與支付社區各
    項支出之支票，須經主任委員、財務委員及監察委員之簽章後方得公告並支付，
　　且管理委員會例會達三次以上缺席者（含請假），該委員視同自動解職除名，由
　　候補委員遞補。而當時財務委員林香蓮連續三次未出席管理委員會會議，已喪失
　　管理委員之資格，其職務應由候補委員繼任，因尚未有其他委員遞補為財務委員
　　，被上訴人自不得於未有合法之財務委員簽章確認下，擅自於財務收支報表等資
　　料上簽章。且「五權天下」社區管理委員會於九十年七月二十日晚間，在社區一
　　樓交誼廳召開定期會議時之臨時動議，係決議「管理委員當本『團結』、『和諧
　　』，尊重管理委員會多數決議事，委員妨礙社務推行，或違反社區規約，當予以
　　撤換其職務。」並未因被上訴人不在財務收支報表及支票上簽章之事，而決議撤
　　換其監察委員職務，並改任機電委員，然上訴人竟意圖散布於眾，於九十年八月
　　十二日命社區總幹事林建德以社區管理委員會名義，製作五權天下社區管理委員
　　會五權（九０）告字第０八一六號委員職務異動公告上加入不實之第三項：「上
　　開延誤財務收支報表公告及拖欠配合廠商應付款原因，經查係原監察委員乙○○
　　先生藉詞有委員三次未參加委員會會議，迄未作處置為由，拒不用印所致。」及
　　第五項：「原監察委員乙○○先生所為，已嚴重影響社務推行及運作，當予撤換
　　，改任機電委員；其監察委員遺缺，請由原機電委員呂錫昌先生接任。」等指摘
　　足以毀損被上訴人名譽之文字，並將前開委員職務異動公告張貼於社區公布欄，
　　使社區所有住戶得以共聞共見。其所犯誹謗罪業經判決有罪確定在案。被上訴人
　　為任職法院之公務員，擔任五權天下社區管理委員會監察委員多年，職司監督管
　　理社區管理委員會事務之執行及財務收支紀錄，無端遭受上訴人誹謗，對被上訴
　　人名譽造成重大侵害，精神上非常痛苦，爰請求上訴人給付被上訴人精神慰撫金
    新台幣（下同）五十萬元及其法定遲延利息（其中四十五萬元及其法定遲延利息
    部分，經原審為被上訴人敗訴之判決，未據被上訴人聲明不服）。上訴人則以：
　　「委員職務異動公告」用字譴詞尚未達「具體指摘」、「足以毀損」乙○○名譽
　　；上訴人係依據「管理委員會之決議共識」，並經「出席管理委員同意」，始調
　　動乙○○職務，而據實公告；上訴人係針對公眾利益有關之事項，「善意」發表
　　言論，尚難以誹謗罪相繩，被上訴人無損害賠償請求權等語，資為抗辯。
三、經查：
　(一)上訴人甲○○與被上訴人乙○○同為台中市○區○○○路「五權天下」大樓之社
    區住戶，分別擔任第五屆社區管理委員會之主任委員、監察委員。監察委員職司
    監督社區管理委員會事務之執行與審核財務收支紀錄。依第五屆管理委員會會議
    決議，社區管理委員會之財務收支報表與支付社區各項支出之支票，須經主任委
    員、財務委員及監察委員之簽章後方得公告並支付之，此觀諸「五權天下」管理
    委員會於誠泰商業銀行南屯分行設立之帳戶000－00－000000－0號
    帳戶及台中商業銀行設立之帳號000000000000號帳戶之印鑑卡，上
    留之印鑑均為五權天下管理委員會、主任委員、財務委員、監察委員，此有誠泰
    商業銀行南屯分行九十二年一月八日誠泰銀（南屯）字第九十二００二號函附之
    印鑑變更資料及台中商業銀行九十二年一月十日中中正字第十八號函附之印鑑變
    更資料附於九十一年度易字第二九六一號刑事卷可稽。是被上訴人本其擔任管理
    委員會監察委員之職務，自有監督社區管理委員會事務之執行及於財務收支報表
    與社區支出款項支票上核實簽章之責任，如有未符合社區規約、區分所有權人會
    議議決事項或管理委員會議決事項之情形，自有監督及拒絕簽章之義務，否則，
    即有失監察委員之監督職責。
    依八十八年一月十七日五權天下第三次區分所有權人會議決議：「委員解職辦法
　　－管理委員會例會達三次（含）以上缺席者（含請假），該委員視同自動解職除
　　名，由候補委員遞補。」而第五屆管理委員會財務委員林香蓮截至九十年七月二
　　十日管理委員會會議止，已有三次未出席管理委員會會議，業據證人林建德於九
　　十一年度易字第二九六一號誹謗案審理時結證屬實，則依前開決議，財務委員林
    香蓮已自動解職除名，不再具有財務委員及管理委員身分，自無權再於財務收支
    報表及社區支出款項支票上簽章。被上訴人認林香蓮已喪失財務委員身分，無權
    再於財務收支報表及社區支出款項支票上簽章，於遞補之財務委員簽章前，其本
    於監察委員之職責，拒絕於財務收支報表及社區支出款項支票上簽章，自屬有據
    。
　(二)林建德係宏宇公寓大廈管理維護股份有限公司管理主任，派駐台中市○區○○○
    路「五權天下」社區任總幹事，司會議記錄。依五權天下大樓住戶規約，五權天
    下管理委員會委員有九人（第五屆有主任委員、副主任委員、財務委員、機電委
　　員、環保委員、公關委員、監察委員等各一人及安全委員二人）。五權天下管理
　　委員會於九十年七月二十日在一樓交誼廳開會，出席委員除主任委員甲○○外，
　　有監察委員乙○○，機電委員呂錫昌，公關委員陳志成，安全委員蘇志偉，林水
　　泉，列席住戶有１１Ａ阮昌茂，１２Ｂ王慶光。會議記錄參、臨時動議第一項記
　　載：「管理委員當本團結、和諧，尊重管委會會議多數決議事，委員妨礙社務推
　　行，或違反社區規約，當予以撤換其職務。」之所以有上揭臨時動議，係因監察
　　委員乙○○向總幹事林建德反應財務委員林香蓮已三次未出席開會，已喪失財務
　　委員資格，如果再次財務收支報表及支付社區各該支出款項支票上用印，會被住
　　戶質疑。總幹事將之轉達給主委甲○○，九十年七月二十日開會時，主委甲○○
　　未就林香蓮喪失財務委員身分之事詢問委員意見，監委乙○○與主委甲○○為此
　　事吵過架，乙○○會中即提早離席。上訴人於九十一年十二月十三日本院審理九
　　十一年度易字第二九六一號誹謗案時供稱：「大概（九十年）六月時，總幹事告
　　訴我說監委說財委不換掉，他就不蓋章。所以在七月時，我們怕如果監委不蓋章
　　，會癱瘓社區事務運作，所以我們就決議如果監委一個月不蓋章，就要將他換掉
　　。監委在六、七月對五、六月份貨款都有蓋章。七月份的貨款在八月時要蓋章，
    他不蓋章，所以把他換掉。我們是在八月中旬貼公告把他換掉。」是主委甲○○
    有所顧忌，怕監委乙○○不用印，將影響社務之運作，而於九十年七月二十日會
    議時有上揭臨時動議之提出。然於九十年八月十六日製作，同年八月十八日張貼
    之五權天下社區管理委員會五權（９０）告字第０８１６號委員職務異動公告內
    容有六項：一、本社區七月份財務收支報表迄未公告，已延誤達乙週之久。二、
    另本社區配合廠商七月份應付款亦迄未給付，已接獲各家廠商來電或來函申訴，
    請求儘速依約給付，如附件。三、上開延誤財務收支報表公告及拖欠配合廠商應
    付款原因，經查係原監察委員乙○○先生藉詞有委員三次未參加委員會會議，迄
    未作處置為由，拒不用印所致。四、依管委會九十年七月二十日第四次定期會議
    決議：「管理委員當本團結、和諧，尊重管委員會會議多數決議事，如有委員妨
    礙社務推行，或違反社區規約，當予以撤換其職務。」五、原監察委員乙○○先
    生所為，已嚴重影響社務推行及運作，當予以撤換，改任機電委員；其監察委員
    遺缺，請由原機電委員呂錫昌先生接任。」六、前述有委員未依規定出席會議事
　　，訂於九月份管委員會會議時，研議適宜處理。
　　按社區管理委員會固有將會議事項公告，使所有住戶知悉義務，但須據實以告。
    然查上揭委員職務異動公告中第四項：依管委員九十年七月二十日第四次定期會
    議決議：「管理委員當本團結、和諧，尊重管委會會議多數決議事，如有委員妨
    礙社務推行，或違反社區規約，當予以撤換其職務。」固為五權天下管理委員會
    九十年七月二十日會議之臨時動議，但第三項，「上開延誤財務收支報表公告及
    拖欠配合廠商應付款原因，經查係原監察委員乙○○先生藉詞有委員三次未參加
    委員會會議，迄未作處置為由，拒不用印所致。」及第五項，「原監察委員乙○
    ○先生所為，已嚴重影響社務推行及運作，當予以撤換，改任機電委員；其監察
    委員遺缺，請由原機電委員呂錫昌先生接任。」則非五權天下管理委員會九十年
    七月二十日會議決議事項。於九十二年五月五日九十二年上易字第五六九號誹謗
    案審理時，宏宇公司打字員郭彥綸到庭供稱：「系爭委員職務異動公告稿係總幹
    事林建德拿給她打，打完又拿給林建德。」上開委員職務異動公告中之第三、五
    項，經林建德證實係主委甲○○於一樓交誼廳授意增列。上訴人甲○○陳稱：上
    揭委員職務異動公告，係依據「管理委員會之決議共識」，並經「出席管理委員
    之同意」，始調動乙○○職務，而「據實公告」。經查「五權天下」九十年七月
    二十日管理委員會會議，並未有「假如監察委員乙○○拒不用印，當予撤換」之
    決議，該「五權天下」九十年七月二十日管理委員會會議記錄僅於參、臨時動議
    第一項載明，「管理委員當本團結、和諧，尊重管委會會議多數決議事，如有委
    員妨礙社務推行，或違反社區規約，當予以撤換其職務。」於刑事誹謗案偵查時
    ，證人呂錫昌證述：「九十年七月二十日管理委員會會議時，並沒說要撤換乙○
    ○。只提到用印問題及撤換委員問題。會議紀錄之臨時動議是說如有違反情事就
    依規定撤換。」證人陳志成於偵查時證述：「會議決議中沒有說要撤換乙○○，
    只是說委員違反社區規約或是妨害事務推行可以撤換。」證人林水泉於偵查時證
    述：「會議並沒有決議要撤換乙○○。只有說乙○○不蓋監委的印章，無法領取
    社區的公基金，委員提議要向乙○○談此事，否則，社區事務無法推動，但沒有
    說要撤換他的職務。」證人蘇志偉於偵查時證述：「當天決議調動乙○○職務，
    但不是馬上撤換，須視以後如沒配合委員會決議才調整。委員會決議非如職務異
    動公告，不是馬上調整乙○○職務由呂錫昌接任。」由上出席五權天下九十年七
    月二十日管理委員會會議之委員呂錫昌、陳志成、林水泉、蘇志偉證詞，足認九
    十年七月二十日當天開會並沒有決議要撤換監委乙○○職務，且乙○○於支付社
    區九十年五、六月份款項之六、七月財務收支報表及支票均有蓋章，為上訴人所
    是認，被上訴人並無違規情事，殊不可能於九十年七月二十日委員會議時決議撤
    換乙○○職務。又列席該次會議之住戶阮昌茂於偵查時證述：「因甲○○與乙○
    ○吵過架，乙○○先行離開，甲○○便起來說如不配合他的話，就要調整乙○○
    的職務。許是監察委員對於職務上所掌事務詳加核對，這是他的職務。」檢察官
　　於九十一年八月十六日九十一年度偵字第四六０八號誹謗案偵查時，訊問證人陳
　　志成、呂錫昌、林水泉：甲○○在開完會後有無打電話予你們說要撤換乙○○之
　　事？陳答：「他有打電話問過我，我說如果確有違反，我沒有意見。」呂答：「
　　有，他叫我做監委，我說好。開會時，沒有說要撤換。是他私下來找我的。」林
　　答：「他只有說以後乙○○不再用印，就要換掉他，沒有印象他對我說有給呂做
　　監委。」是開會後，上訴人認被上訴人不能配合他，將撤換監委乙○○職務之個
　　人意見向委員陳志成、呂錫昌、林水泉表達，此不能認屬會議決議事項，況陳志
　　成、呂錫昌、林水泉亦未明確表示同意其撤換。又依上訴人提出之八十九年七月
　　十四日管理委員會之會議記錄，委員因不能續任之遞補，應開會決議由誰遞補。
　　即系爭委員職務異動公告第六項亦載明，「前述有委員未依規定出席會議事，訂
　　於九月份管委會會議時，研議適宜處理。」是關於委員遺缺之遞補，應經管理委
　　員會開會決議，故本件上訴人撤換被上訴人乙○○之監委職務，尚乏依據，難謂
　　正當。
　(三)又依五權天下社區規約第七條約定，管理委員會委員係按分區分配名額，採無記
    名單記法選舉，並以獲該分區區分所有權人較多者為當選，主任委員由管理委員
    互選之，副主任委員及財務委員由主任委員於管理委員中選任之。換言之，「五
    權天下」社區規約內並無監察委員編制，雖管理委員會依實際情況需要而設置監
    察委員，然亦未就監察委員之產生及解任有所規定。惟縱認上訴人本於主任委員
    之職權調整被上訴人監察委員之職務，然其於委員職務異動公告第三項載明：
    「上開延誤財務收支報表公告及拖欠配合廠商應付款原因，經查係原監察委員乙
    ○○先生藉詞有委員三次未參加委員會會議，迄未作處置為由，拒不用印所致。
    」第四項載明：「依管委會九十年七月二十日第四次定期會議決議：管理委員當
    本團結、和諧，尊重管委會會議多數決議事，如有委員妨礙社務推行，或違反社
　　區規約，當予以撤換其職務。」第五項載明：「原監察委員乙○○先生所為，已
　　嚴重影響社務推行及運作，當予以撤換，改任機電委員；其監察委員遺缺，請由
　　原機電委員呂錫昌先生接任。」已具體指摘被上訴人遭撤換監察委員之原因，係
　　因被上訴人故意藉詞有委員三次未參加委員會會議，迄未作處置為由而拒不用印
　　，致延誤財務收支報表公告及拖欠配合廠商應付款項，嚴重影響社務推行及運作
　　，而遭撤換監察委員職務。自屬對被上訴人名譽有損。而被上訴人實係因財務委
　　員林香蓮三次未出席管理委員會會議，依「五權天下」社區八十八年第三次區分
　　所有權人會議決議，已視同自動解職除名，無在財務收支報表及支付社區各項款
　　項支出之支票上簽章之權限，應由候補委員遞補，於未經候補委員遞補並執行財
　　務委員職務前，其本諸監察委員之職責，不願在有關報表及支票上簽章，實有正
　　當理由。是本件不全在上訴人是否有權調整被上訴人監察委員職務問題，尚應審
　　酌上訴人係以何種方式公告及其公告內容之適當性，苟上訴人僅係單純公告被上
　　訴人委員之職務調整，未涉其他評價文字，或可謂僅係上訴人是否有權作此調整
　　之問題。但本件上訴人僅憑己見，擅自於系爭委員職務異動公告中加入第三項及
　　第五項足以損害被上訴人名譽之評價事項，自不能徒以其為主任委員有權調整被
　　上訴人職務，而免其誹謗之責。
　(四)刑法第三百十一條固規定，「以善意發表言論，而有左列情形之一者，不罰：一
    、因自衛、自辯或保護合法之利益者。二、公務員因職務而報告者。三、對於可
    受公評之事，而為適當之評論者。四、對於中央及地方之會議或法院或公眾集會
　　之記事，而為適當之載述者。」然所謂以「善意」發表言論，需無非法攻評他人
　　之意見，亦即無誹謗他人名譽之意圖，且就大多數人利害攸關之可受公評事項，
　　而為「適當」之評論或對於集會之記事，而為「適當」之載述，均應有一定之限
　　度，絕非濫無範圍，其目的在於調和社會對特定人格者，在社會生活地位評價之
　　保護及公共利益與言論自由。觀諸被上訴人擔任五權天下社區管理委員會之監察
　　委員，其執行監察委員之職務，攸關五權天下社區全體住戶之共同利益，而屬可
　　受公評之事項，然上訴人將被上訴人合法行使監察委員職務之事項，抹黑扭曲為
　　被上訴人以故意藉詞有委員三次未參加委員會會議，迄未作處置為由而拒不用印
　　，致延誤財務收支報表公告及拖欠配合廠商應付款項，嚴重影響社務推行及運作
　　，故遭撤換監察委員職務之情事，自難謂為善意及適當，且有誤導住戶之可能，
　　與被上訴人監察委員之職務為可受公評之事項，係屬截然不同之兩回事，不容混
　　淆。且五權天下九十年七月二十日管理委員會會議並未有「假如監察委員乙○○
　　拒不用印，當予撤換」之決議，上訴人就公眾集會所未有之記事，記載於系爭委
　　員職務異動公告上，亦與刑法第三百十一條第四款規定情形有間。準此，上訴人
　　之行為不符合刑法第十一條規定之免責條件，難謂其就公眾利益有關之事項，為
　　善意發表言論。
　(五)本件社區總幹事林建德於九十年七月二十日委員開會前即告知主任委員甲○○有
    關財委林香蓮有三次未出席委員開會已自動解職除名事；會中監委亦曾提此事，
    與主委起衝突；且於委員職務異動公告第六項亦載明：「前述有委員未依規定出
    席會議事，訂於九月份管委會會議時，研議適宜處理。」是上訴人於九十年七月
    二十日開會時對財委林香蓮之除名已知情，故意未於該會次討論遞補事，致影響
    社務運作，應負其責。然上訴人於委員職務異動公告上擅加未經管理委員會會
    議決議之第三項及第五項，再由社區總幹事林建德將之張貼於社區公布欄及六部
    電梯內，將財務收支報表未按時公告及社區配合廠商無法按時領款之責任歸咎於
    被上訴人，並指摘被上訴人係因嚴重影響社務推行及運作而遭撤換監察委員，並
    改任機電委員。上訴人散布前開文字而指摘足以毀損被上訴人名譽之事，堪以認
　　定。且上訴人甲○○誹謗罪刑亦經本院九十一年度易字第二九六一號、台灣高等
　　法院台中分院九十二年度上易字第五六九號判決確定在案。
四、綜上所述，本件被上訴人主張其無端遭受上訴人誹謗，使其名譽受到重大損害，
    精神上很痛苦為可採，上訴人所辯均無可取。依民法第一百九十五條第一項規定
    ，被上訴人自得請求上訴人賠償其非財產上之損害，給付精神慰撫金。原審斟酌
    兩造之身分、地位、加害情形及名譽受損程度等情，就被上訴人請求之金額五十
    萬元核給五萬元，逾越部分予以駁回，並無違誤。上訴意旨指摘原判決就其敗訴
　　部分不當，求予廢棄改判，為無理由，應予駁回。
五、據上論結，本件上訴為無理由，依民事訴訟法第四百三十六條之一第三項、第四
　　百六十三條、第三百八十五條第一項前段、第四百四十九條第一項、第七十八條
　　判決如主文。
中　　　華　　　民　　　國　　九十三　　年　　　一　　　月　　　九　 　 日
　　　　　　　　　　　　　　臺灣臺中地方法院民事第四庭
~B審判長法官　張恩賜
~B　　　法官　王有民
~B　　　法官　周靜秀
右為正本係照原本作成
不得上訴。
中　　　華　　　民　　　國　　九十三　　年　　　一　　　月　　 十三　　 日
~B法院書記官　黃瑞瑛
